【裁判字號】    88,易,4888
【裁判日期】    890218
【裁判案由】    重利
【裁判全文】
臺灣高雄地方法院刑事判決                        八十八年度易字第四八八八號
    公  訴  人  臺灣高雄地方法院檢察署檢察官
    被      告  甲○○
    選任辯護人  陳水聰
右列被告因重利案件，經檢察官提起公訴（八十八年度偵字第二三二０九號），本院
判決如左：
    主  文
甲○○共同以乘他人急迫貸以金錢，而取得與原本顯不相當之重利為常業，處有期徒
刑陸月，緩刑參年。
    事  實
一、甲○○以每月新臺幣（下同）二萬元之代價，受僱於某年籍姓名不詳綽號「許先
    生」之中年男子，二人基於常業重利之犯意聯絡，自民國八十八年四月間起，由
    甲○○以「許先生」之名義在中國時報刊登借貸廣告，並以（０七）00000
    00號電話為聯絡工具，在高雄縣、市之不詳地點經營俗稱之「地下錢莊」，招
    攬急需用錢者前來借貸，趁他人急迫之際貸予金錢。以每貸予本金五十萬元，十
    五日為一期，每期利息九萬至九萬三千元不等之計息方式，收取與原本顯不相當
    每十五日利息十八分左右之重利牟利，並藉以維生。其間於八十八年四月八日、
    四月二十八日、五月二十七日，趁乙○○急迫之際，在高雄市○○路與民權路口
    ，各貸予乙○○五十萬元，每次借款並分別由乙○○簽發票面金額為本金及十五
    日利息之支票為憑，共計乙○○先後簽發以其為發票人，中華商業銀行為付款人
    ，到期日各為八十八年四月二十二日、八十八年五月十二日、八十八年六月十日
    ，票面金額各為五十九萬三千元、五十九萬元、五十九萬元，支票號碼一００二
    二四號、一００二二六號、九０一二九號之支票三紙，因乙○○無力清償第三次
    借款之本金，甲○○與「許先生」乃於八十八年六月十日再交付五十萬元現金予
    乙○○，由乙○○自籌現金九萬元，使前開支票號碼九０一二九號支票得以提示
    獲得付款，乙○○遂再簽發以其為發票人、中華商業銀行為付款人、發票日八十
    八年六月二十四日、票面金額五十九萬元、支票號碼九０一二四號之支票為憑，
    此後乙○○即依此由甲○○及「許先生」交付現金五十萬元，自籌現金九萬元之
    方式，支付每十五日九萬元之利息，並先後簽發票面金額均為五十九萬元，發票
    日各為八十八年七月八日、七月二十二日、八月六日、八月二十日、九月三日，
    支票號碼九０一四五號、九０一四八號、九０七０四號、九０七二二號、一二三
    六三六號支票為憑。嗣因乙○○不堪負荷向地下錢莊借款之利息，乃經由「許先
    生」聯繫甲○○於八十八年九月十六日下午八時四十分許，至高雄市苓雅區○○
    ○路七十八號處理債務，同時報警前來查獲。
二、案經高雄巿政府警察局移送臺灣高雄地方法院檢察署檢察官偵查起訴。
    理  由
一、訊據被告甲○○固坦承以每月二萬元之代價受僱於「許先生」，並於八十八年九
    月十六日下午八時四十分許前往高雄市苓雅區○○○路七十八號處理乙○○之債
    務時為警查獲之事實，核與被害人乙○○指述情節相符；惟矢口否認有何重利之
    犯行，辯稱：伊係在八十八年八月間，在嘉義認識綽號「許先生」之中年男子，
    在九月一日到高雄後才受僱於許先生，並不清楚「許先生」是在經營記下錢莊，
    八十八年九月十六日是「許先生」要伊過去與乙○○討論還款之事，之前伊並未
    見過乙○○云云。
二、經查：
  (一)被害人乙○○於偵訊中稱：伊是看中國時報而向自稱「許先生」之人借錢，八十
    八年四月八日借五十萬元，十五天利息九萬三千元，八十八年四月二十八日又借
    五十萬元，十五天利息九萬元，二筆均已清償，在八十八年五月二十七日又借五
    十萬元，因十五天沒錢還，「許先生」就拿五十萬元給伊，和伊自己籌的九萬元
    來讓支票兌現，此後每十五天之情形都相同，伊見過「許先生」十幾次，見過甲
    ○○三次，前二次是在八十八年的前半年，甲○○和另一個人在高雄市○○路與
    民權路口拿錢給伊，第三次是配合高雄市政府警察局之逮捕，在八十八年九月十
    六日請甲○○來收錢等語（見八十八年度偵字第二三二０九號偵查卷八十八年九
    月二十八日訊問筆錄），並有客戶歷史檔交易明細查詢、中華商業銀行存款明細
    分戶帳各一份可參，再佐以被告與被害人乙○○間並無嫌隙，被害人乙○○當無
    故意誣陷之理，足見被告確有交付借款予被害人乙○○之情。
  (二)雖被告一再辯稱：係在八十八年八月間在嘉義萬里香土雞城認識「許先生」，當
    時伊與七、八位朋友去吃飯，「許先生」自己跑進來坐，後來因伊喝醉，才叫李
    宗記來載伊，離開時有向李宗記介紹在場的「許先生」等語（見本院八十八年十
    二月二十八日訊問筆錄），證人李宗記即被告之弟亦證稱：八十八年八、九月間
    ，因甲○○喝醉去載他時，甲○○有向伊介紹「許先生」，當天裡面有七、八個
    人在喝酒等語（見本院八十八年十二月二十八日訊問筆錄）；然衡諸常情，被告
    係與七、八位友人出外用餐，竟有素不相識之「許先生」無故加入飯局，與之一
    同進餐，已與常情有所不符；又被告要求證人李宗記前往接送時，並未介紹任何
    一位在場之友人給證人李宗記認識，反而僅介紹初次見面、不知真實姓名之「許
    先生」，亦有常情有悖；況且，被告事後又改稱未介紹「許先生」給李宗記認識
    （見本院八十九年二月十日審判筆錄），足見被告所稱係八十八年八月始認識「
    許先生」一情，係事後卸責之詞，無足採信。再者，被告自承：受「許先生」委
    託在中國時報上刊登借貸廣告（見本院八十八年度聲羈字第四七六號八十八年九
    月十七日訊問筆錄），益見被告對「許先生」係在從事放款收息一情有所知悉，
    被告所辯均無足採信，事證明確，被告犯行洵堪認定。
三、查被告貸放款項收取之利息，每十五日高達十八分，若非甚為急迫之人，豈有與
    之借貸之理，是被告乘他人急迫之機會，以每十五天為一期，每期利息為十八分
    之重利貸款予他人，而取得與原本顯不相當之重利，並以此為其生活所需來源一
    部分，恃以維生，核其所為，應係犯刑法第三百四十五條之常業重利罪，公訴人
    漏未斟酌此點，而認被告所犯係同法第三百四十四條之重利罪，容有誤會，惟起
    訴基本犯罪相同，起訴法條應予變更，併此敘明。被告與綽號「許先生」就上開
    犯行，有犯意之聯絡及行為之分擔，皆為共同正犯。審酌被告經營「地下錢莊」
    ，趁他人急迫之際貸予金錢，收取顯不相當之重利，危害社會金融秩序，且犯後
    一再否認犯行，惟念其僅係受僱於他人，情節較為輕微，犯罪期間尚短，所造成
    損害尚非鉅大等一切情狀，爰量處如主文所示之刑。又被告前未受有期徒刑以上
    刑之宣告，有臺灣高雄地方法院被告全國前案紀錄表可憑，經此偵審程序及罪刑
    之宣告，當知所警惕，信無再犯之虞，本院因認所宣告之刑以暫不執行為當，併
    予宣告緩刑三年，以啟自新。
據上論斷，應依刑事訴訟法第二百九十九條第一項前段、第三百條，刑法第二十八條
、第三百四十五條、第七十四條第一款，罰金罰鍰提高標準條例第一條前段，判決如
主文。
中      華      民      國    八十九    年      二      月     十八     日
                                  臺灣高雄地方法院刑事第七庭
                                      法  官    曾淑娟
右正本證明與原本無異。
如不服本判決，應於判決送達後十日內，向本院提出上訴狀。
                                      書記官    賴成育
中    華    民    國    八十九    年       二      月       十八       日
附錄本案犯罪科刑法條：
刑法第三四五條
以犯前條之罪為常業者，處五年以下有期徒刑，得併科三千元以下罰金。


司法院資訊處製作；財團法人民間司法改革基金會備份。
